ACORDAO-COMPLETO-2313908

ACÓRDÃO 2487/2019 ATA 10/2019 - SEGUNDA CÂMARA

VISTOS, relatados e discutidos estes autos que tratam de pedido de reexame contra o Acórdão 468/2013-TCU-Segunda Câmara;
ACORDAM os ministros do Tribunal de Contas da União, reunidos em sessão da 2ª Câmara, ante as razões expostas pelo relator e com fundamento no art. 71, inciso III, da Constituição Federal, art. 48, da Lei 8.443/1992, c/c os arts. 285 e 286, parágrafo único, RI/TCU, em:
9.1. conhecer do recurso para, no mérito, dar-lhe provimento parcial, tornando insubsistente o Acórdão 468/2013-TCU-Segunda Câmara;
9.2. restituir os autos à Secretaria de Fiscalização de Pessoal - Sefip para nova análise de mérito, reavaliando a legalidade do ato com base na dicção do Acórdão 2379/2015-TCU-Plenário;
9.3. comunicar ao Tribunal Regional do Trabalho da 6ª Região/PE e ao recorrente a decisão.

Pedido de reexame interposto contra acórdão que  considerou ilegal o ato de concessão inicial de pensão civil instituída por servidor do Tribunal Regional do Trabalho da 6ª Região.

Segunda Câmara

Tribunal Regional do Trabalho da 6ª Região/PE.

3. Interessados/Responsáveis/Recorrentes:
3.1. Interessados: Adriano Romero Silva Campelo (XXX.439.764-XX); e Berenice Siqueira Campos Silva (XXX.081.364-XX).
3.2. Recorrente: Adriano Romero Silva Campelo (XXX.439.764-XX).

13.1. Ministros presentes: Aroldo Cedraz (na Presidência), Augusto Nardes (Relator) e Raimundo Carreiro.
13.2. Ministro-Substituto convocado: Augusto Sherman Cavalcanti.
13.3. Ministro-Substituto presente: André Luís de Carvalho.

AUGUSTO NARDES

Ministro-Substituto André Luís de Carvalho.

Adoto como Relatório a instrução do Ministério Público junto ao TCU, peças 40:
	Trata-se de análise de ato de pensão civil instituída por Ademar Cavalcanti Silva (CPF: XXX.074.204-XX) , ex-servidor do Tribunal Regional do Trabalho da 6ª Região/PE, em favor de Adriano Romero Silva Campelo, habilitado na categoria de beneficiário instituído, portador de deficiência, que vivia sob dependência econômica do instituidor, com fulcro no art. 217, I, alínea "e", da Lei 8.112/1990 (redação anterior) , e Berenice Siqueira Campos Silva, habilitada na condição de viúva.
	O ato em tela havia sido apreciado pela ilegalidade, por meio do Acórdão 468/2013-TCU-Segunda Câmara (peça 7) , de relatoria do Exmo. Ministro André Luis de Carvalho, com base no entendimento firmado no Acórdão 2515/2011-TCU-Plenário, de que a referida categoria de beneficiários havia sido derrogada do Estatuto dos Servidores Públicos Civis em razão do disposto na Lei 9.717/1998. Em outras palavras, o registro do ato foi negado sob o argumento de não haver mais previsão legal para concessão da pensão ao beneficiário instituído.
	Contudo, esse entendimento foi superado por intermédio do Acórdão 2377/2015-TCU-Plenário, ocasião em que o TCU, alinhando-se à jurisprudência dos tribunais superiores, passou a entender que a pensão civil às categorias de menor sob guarda e beneficiário instituído permaneceu vigente até a edição da Medida Provisória 664/2014, a qual efetivamente teria revogado o art. 217, inciso I, alínea 'e', entre outros, do ordenamento jurídico. 
	Em 20/2/2013, antes, portanto, da mencionada mudança de entendimento na jurisprudência dessa Corte, foi interposto o recurso acostado à peça 11, em face do Acórdão 468/2013-TCU-Segunda Câmara. Em pronunciamentos às peças 12-13, quanto à admissibilidade, a Serur se manifestou pelo conhecimento do respectivo pedido de reexame. Em despacho à peça 15, o Exmo. Relator do recurso, Ministro Aroldo Cedraz de Oliveira, conheceu do pedido de reexame e restituiu os autos à Serur para análise do mérito.
	  Em novo pronunciamento (peças 19-20) , a Serur propôs negar provimento ao pedido de reexame interposto pelo beneficiário Adriano Romero Silva Campelo. Tendo em vista que a jurisprudência então dominante dessa Corte ainda era no sentido de que não havia previsão legal para o pagamento do benefício em análise, nos manifestamos à peça 21, de acordo com a proposta de mérito da Serur.
	Ato contínuo, o E. Relator ad quem emitiu o seguinte despacho, acostado à peça 22:
Considerando que o Exmo. Sr. Ministro Walton Alencar Rodrigues, na sessão ordinária do Plenário de 5/11/2014, pediu vistas dos processos TCs Processo 003.957/2014-4, Processo 003.993/2014-0, Processo 003.997/2013-8, Processo 010.227/2013-0 e Processo 012.735/2007-4, todos de minha relatoria, determino o sobrestamento dos autos, nos termos do art. 157 do RI/TCU, com o consequente encaminhamento destes autos à Sefip, mantendo-se o referido estado até que ocorra a apreciação definitiva dos mencionados processos. 
		Outrossim, tendo em vista que naqueles processos formulei proposta de se considerar conforme o direito os atos de pensão civil nos quais constam como beneficiários indivíduos que se enquadram nos art. 217, inciso II, alíneas 'a', 'b', 'c' ou 'd', da Lei 8.112/1990, ante a nova interpretação jurisprudencial adotada pelo STF, determino desde logo que, caso seja adotada a deliberação que submeti originalmente ao Plenário deste Tribunal, levante-se o sobrestamento, bem assim que a Sefip aplique os procedimentos de controle da situação fática no que tange à pensão civil objeto deste processo, previamente a seu julgamento de legalidade e registro (os quais deixaram de ser efetuados após a edição do Acórdão 2515/2011-TCU-Plenário) , e, posteriormente, remeta os autos ao Ministério Público junto ao TCU. (grifos nossos) 
	Como se vê, o Relator ad quem determinou o sobrestamento dos autos na Sefip, bem como determinou que, caso o entendimento do TCU sobre a matéria em discussão viesse a ser modificado, o que veio a ocorrer pela prolação do Acórdão 2377/2015-TCU-Plenário, a Sefip implementasse os procedimentos para a nova análise do ato, de acordo com a mudança de entendimento. 
	A Sefip, por sua vez, procedeu ao levantamento dos autos e providenciou a oitiva do interessado (peças 23 e 24) , acusando a seguinte inconsistência:
	- pensão deferida a menor sob guarda, de acordo com os termos do art. 217 da Lei 8.112/1990, sem comprovação da: a) dependência econômica em relação ao instituidor; e b) incapacidade dos respectivos parentes de lhe prover o sustento, considerando as disposições contidas nos artigos 1.696 e 1.697 do Código Civil (Lei 10.406/2002) , e, ainda, que à época do falecimento do instituidor o pai do menor era servidor público da Prefeitura Municipal do Jaboatão dos Guararapes (PE) , ocupando o cargo de Cirurgião Dentista, e que a mãe se encontrava já aposentada pelo Regime Geral de Previdência Social desde 9/12/2003.
	O interessado se manifestou à peça 36, por meio de procurador regularmente constituído. Em pronunciamentos às peças 38-39, a Sefip propõe então apreciar o ato em epígrafe pela ilegalidade, com a consequente recusa de seu registro, não mais sob o fundamento da falta de previsão legal para a concessão do benefício, mas em razão da ausência de comprovação de dependência econômica do beneficiário em relação ao instituidor. Posteriormente os autos foram remetidos a este Ministério Público.
***
	Preliminarmente, convém esclarecer que, de acordo com o novo entendimento adotado pelo TCU, a partir do Acórdão 2377/2015-TCU-Plenário, a pensão ao menor sob guarda e ao beneficiário instituído podem prosperar desde que fique demonstrada a dependência econômica do beneficiário em relação ao instituidor. Como via de regra essa dependência é presumida, a Unidade Técnica aplica procedimentos de verificação, que incluem pesquisas em sistemas informatizados disponíveis, diligências aos órgãos, oitivas, entre outros. Caso essa verificação não acuse nenhuma inconsistência, a pensão deve receber o registro por parte do TCU. 
	Caso contrário, a Unidade Técnica propõe a ilegalidade da concessão, mas por fundamento diverso do que propunha quando vigorava o entendimento do Acórdão 2515/2011-TCU-Plenário. Não mais se aduz, portanto, a falta de previsão legal para a concessão do benefício, o que inviabilizaria sua concessão em qualquer hipótese, apenas entende-se, no caso concreto, descaracterizada a dependência econômica do beneficiário em relação ao instituidor, condição necessária para a legalidade da concessão.
	Ou seja, na vigência do entendimento anterior, o benefício era considerado ilegal em qualquer hipótese, o que dispensava a análise da documentação relativa à dependência econômica dos beneficiários. No entanto, segundo o atual entendimento, essa documentação é fator determinante para a legalidade da concessão e sua análise é, portanto, imprescindível ao registro do ato. 
	A partir dessa mudança de entendimento, o TCU tem adotado o procedimento de tornar insubsistente qualquer decisão anterior que tenha apreciado pela ilegalidade o ato de pensão civil a menor sob guarda ou a beneficiário instituído, cujos fundamentos basearam-se tão somente na ausência de previsão legal para a concessão do benefício, ou seja, decisões fundamentadas no Acórdão 2515/2011-TCU-Plenário. 
	Após a anulação da decisão anterior, os autos são restituídos à Sefip para que proceda à uma nova análise, desta vez levando em consideração a necessidade de comprovação de dependência econômica do beneficiário em relação ao instituidor. Tendo em vista a possibilidade de nova apreciação pela ilegalidade, mas por fundamento diverso, esse procedimento de anulação da decisão anterior para que uma nova decisão de "primeira instância" seja prolatada se faz necessário para proteger o direito ao duplo grau por parte do interessado.
	Feitas essas considerações, salientamos que o caso apreciado nos autos se trata precisamente da hipótese acima descrita. A pensão ao beneficiário instituído Adriano Romero Silva Campelo foi apreciada pela ilegalidade pelo Acórdão 468/2013-TCU-Segunda Câmara, com fundamento no Acórdão 2515/2011-TCU-Plenário. Nesse caso, o sobredito Acórdão 468/2013-TCU-Segunda Câmara deveria ter sido declarado insubsistente, para, posteriormente, os autos serem encaminhados à Sefip, a fim de que uma nova análise fosse efetuada, com foco na comprovação da dependência econômica do beneficiário. 
	No entanto, não apenas o Acórdão 468/2013-TCU-Segunda Câmara se encontra vigente, como existe pedido de reexame interposto pelo interessado, o qual foi conhecido mas ainda não apreciado pela 2ª Câmara do TCU. Vale ressaltar que já consta nos autos proposta de mérito da Serur (peça 19) quanto ao referido pedido de reexame, que ainda não foi analisada pelo Colegiado. Ressaltamos ainda que a nova análise da Sefip (à peça 38) não se refere ao recurso interposto à peça 11, mas já corresponde à nova análise inicial com foco na comprovação da dependência econômica do beneficiário em relação ao instituidor.
	Importante ter em mente que a nova análise de mérito da Sefip, acompanhada dos procedimentos preliminares que foram efetuados, estaria processualmente correta na situação em que o Acórdão 468/2013-TCU-Segunda Câmara tivesse sido declarado insubsistente e não houvesse recurso não exaurido contra a referida decisão.
	No entanto, na etapa processual em que os autos e encontram, acreditamos haver duas impropriedades processuais na nova manifestação de mérito da Sefip (peça 38) . A primeira refere-se ao fato de ainda subsistir decisão de mérito do TCU, a qual apreciou o ato em epígrafe pela ilegalidade. Nesse caso, a prolação de um novo acórdão, em sede de análise inicial, resultaria em julgamento de mérito em duplicidade. A segunda impropriedade consiste na existência de recurso não exaurido contra o acórdão anterior ainda vigente, o qual resta pendente de análise de mérito por parte do Colegiado da 2ª Câmara. Por esse motivo, emitiremos nesta oportunidade manifestação apenas quanto ao pedido de reexame interposto à peça 11, abstendo-nos quanto à proposta de mérito da Sefip (peça 38) .
	Por todo o exposto, considerando que já existe manifestação de mérito da Serur sobre o pedido de reexame à peça 11; e considerando as novas orientações jurisprudenciais acerca do benefício a menor sob guarda e a beneficiário instituído, no sentido de que tais benefícios podem prosperar desde que comprovada a dependência econômica em relação ao respectivo instituidor; propomos dar provimento parcial ao recurso interposto pelo Sr. instituído Adriano Romero Silva Campelo a fim de reconhecer o vício no fundamento do Acórdão 468/2013-TCU-Segunda Câmara e torná-lo insubsistente, restituindo os autos à Sefip para que promova nova análise de mérito e a submeta ao Relator a quo, após nova e regimental manifestação deste Ministério Público.
	É o relatório.

8.1. David Fernandes da Silva (15.459/OAB-PE) e outros, representando Adriano Romero Silva Campelo.

Procurador Marinus Eduardo De Vries Marsico.

PESSOAL. PENSÃO CIVIL. BENEFICIÁRIO NA CONDIÇÃO DE PESSOA DESIGNADA PORTADORA DE DEFICIÊNCIA. PEDIDO DE REEXAME. PROVIMENTO PARCIAL. DETERMINAÇÕES.

PENSÃO CIVIL (PCIV)

Secretaria de Recursos (SERUR) e Secretaria de Fiscalização de Pessoal (SEFIP).

Examina-se processo em que o ato de pensão instituída por Ademar Cavalcanti Silva, ex-servidor do Tribunal Regional do Trabalho da 6ª Região, em favor de Adriano Romero Silva Campelo, beneficiário instituído, portador de deficiência e sob dependência econômica do servidor, e Berenice Siqueira Campos Silva, viúva, foi julgado ilegal por meio do Acórdão 468/2013-TCU-Segunda Câmara, de relatoria do Ministro André Luis de Carvalho.
2.	A ilegalidade se deveu ao entendimento firmado por este E. TCU no Acórdão 2515/2011-TCU-Plenário, relatado pelo Ministro Walton Alencar Rodrigues, que conclui pela impossibilidade jurídica de se conceder pensão a pessoa designada, portadora de deficiência, que viva sob a dependência econômica do servidor, ante a derrogação deste instituto pelo advento da Lei 9.717/1988. 
3.	Posteriormente, enquanto submetido à análise de pedido de reexame tempestivamente interposto, houve sobrestamento por solicitação do Relator do recurso (peça 22) , em razão de novo entendimento decorrente do Acórdão 2379/2015-TCU-Plenário, de relatoria do ministro Aroldo Cedraz, no qual este Tribunal, alinhando-se ao entendimento do Superior Tribunal de Justiça e Supremo Tribunal Federal, entendeu que o citado instituto permaneceu vigente no ordenamento jurídico até a edição da MP 664/2014, e concedeu prazo de 180 dias para que os interessados com registro negado pelo TCU, com base no entendimento anterior, apresentassem seu pedido de nova análise.
4.	Na atual fase processual, considero a solução alvitrada pelo representante do Ministério Público junto ao TCU a mais adequada. Há recurso do interessado, pendente de análise, questionando a decisão inicial desta Corte pela ilegalidade do ato, com base em entendimento posteriormente superado. 
5.	Ressalto que a evolução jurisprudencial referente à matéria em apreço me leva, naturalmente, a aquiescer à proposta de provimento parcial para tornar insubsistente o Acórdão 468/2013-TCU-Segunda Câmara, na forma proposta pelo MP/TCU, retornando, posteriormente, os autos à Sefip para análise de mérito.
	Ante o exposto, acolhendo integralmente o parecer do MP/TCU, cujos fundamentos incorporo às minhas razões de decidir, VOTO pela aprovação da minuta de acórdão que submeto à deliberação deste colegiado.
TCU, Sala das Sessões Ministro Luciano Brandão Alves de Souza, em 9 de abril de 2019.
Ministro JOÃO AUGUSTO RIBEIRO NARDES 
Relator